最高法院刑事判決　　　　　　九十六年度台上字第五八二二號
上　訴　人　甲○○
選任辯護人　周威良律師
上　訴　人　乙○○
選任辯護人　蔡茂松律師
上列上訴人等因違反毒品危害防制條例等罪案件，不服台灣高等
法院中華民國九十六年六月二十七日第二審判決（九十六年度上
重訴字第三號，起訴案號：台灣板橋地方法院檢察署九十五年度
偵字第八四三一、一０八一一號），提起上訴，本院判決如下：
    主  文
原判決撤銷，發回台灣高等法院。
　　理  由
本件原判決維持第一審論上訴人甲○○共同運輸第一級毒品二罪
，各處無期徒刑，併均諭知適當從刑；論上訴人乙○○共同運輸
第一級毒品二罪，各處無期徒刑，併均諭知適當從刑之判決，駁
回該二人在第二審之上訴；固非無見。
惟查：(一)、刑事訴訟法為保障被告受公平審判及發現實體真實，
對於人證之調查均採言詞及直接審理方式，並規定被告有與證人
對質及詰問證人之權利，其中被告之對質詰問權，屬憲法第八條
第一項規定「非由法院依法定程序不得審問處罰」之正當法律程
序所保障之基本人權及第十六條所保障之基本訴訟權，不容任意
剝奪；故法院於審判中，除有法定情形而無法傳喚或傳喚不到，
或到庭後無正當理由拒絕陳述者外，均應依法定程序傳喚證人到
場，命其具結陳述，並通知被告，使被告有與證人對質及詰問之
機會，以確保被告之對質詰問權；否則，如僅於審判期日向被告
提示該證人未經對質詰問之審判外陳述筆錄或告以要旨，被告之
對質詰問權即無從行使，無異剝奪被告該等權利，且有害於實體
真實之發現，其所踐行之調查程序，即難謂適法，該審判外之陳
述，即不能認係合法之證據資料。又刑事訴訟法第一百五十九條
之一第二項、第一百五十九條之二所稱被告以外之人於偵查中向
檢察官所為之陳述，或於司法警察調查中所為之陳述得為證據，
係指已經被告或其辯護人行使反對詰問權者而言，如警詢或檢察
官於偵查中訊問被告以外之人之程序，未予被告或其辯護人行使
反對詰問權之機會，除有刑事訴訟法第一百五十九條之三所列各
款之情形以外，法院均應傳喚該陳述人到庭，使被告或其辯護人
有行使反對詰問權之機會，否則該項在警詢具有可信性及必要性
之陳述，或在偵查中向檢察官所為已經具結，並無顯不可信之陳
述，仍不具備適法之證據能力。證人除陳哲賢於第一審傳喚作證
時拒絕證言（見一審卷第二四一頁）外，事實審於審判時均未傳
喚證人A1、B1、C1、D1到場或透過視訊設備作證，給予上訴人或
辯護人詰問之機會，逕採其等於警詢或檢察官偵查中之陳述，為
上訴人論罪之證據，尚有未合。(二)、有罪判決書所認定之犯罪事
實，為判斷其適用法令當否之準據，法院應將依職權認定與論罪
科刑有關之犯罪事實，翔實記載，然後逐一說明其憑以認定之證
據及理由，並使事實認定與理由說明互相適合，方為合法。倘若
事實認定與理由說明，不相一致，或事實或理由之記載、論述，
前後齟齬，按諸刑事訴訟法第三百七十九條第十四款後段規定，
均屬判決理由矛盾之當然違背法令。原判決事實二、認定陳哲賢
在檢察官同意下，報由最高法院檢察署以控制下交付之方式查緝
毒品運輸，陳哲賢遂請其友人綽號「阿義仔」代覓有意願運輸毒
品之人，尋得B1、C1、D1（以上三人均係經檢察官同意，核發證
人保護書之證人）參加旅行團，前往柬埔寨運輸毒品入境一節，
似指陳哲賢就該部分無運輸走私毒品入境之犯意。不僅與原判決
謂甲○○、乙○○、陳哲賢等人謀議後，由乙○○先搭機前往柬
埔寨接洽毒品事宜，派人將分裝好之海洛因交付B1等三人，夾帶
走私入境之事實記載，指陳哲賢與上訴人二人有犯意聯絡相齟齬
，且與原判決理由乙、第五段謂甲○○、乙○○、陳哲賢、「阿
義仔」間，就原判決事實二所載之犯行，各有犯意聯絡及行為分
擔，均為共同正犯之論述說明相矛盾，亦屬無可維持。(三)、原判
決認定陳哲賢依法經檢察官同意，在檢警以控制下交付之方式查
緝上訴人等毒品運輸中，請其友人即綽號「阿義仔」代覓得有意
願之B1、C1、D1三人，經檢察官核發證人保護書後，參加旅遊團
，前往柬埔寨為上訴人等夾帶運輸第一級毒品海洛因入境台灣一
節，如果不虛，能否謂陳哲賢、「阿義仔」及B1、C1、D1等人對
於原判決事實二部分，有運輸海洛因入境台灣之犯意？若否，原
判決事實二認定陳哲賢先與上訴人等先參與該次犯行之謀議，及
理由乙、第五段謂甲○○、乙○○、陳哲賢、「阿義仔」間，就
原判決事實二所載之犯行，各有犯意聯絡及行為分擔，均為共同
正犯之說明，均屬無據。又茍陳哲賢、「阿義仔」及B1、C1、D1
等人對於原判決事實二之部分均無犯罪之故意可言，則上訴人等
二人既未實際參與運輸走私毒品犯行之實行，是否為該等犯罪之
間接正犯，亦有待釐清。(四)、審判期日之訴訟程序，專以審判筆
錄為證；又卷宗內之筆錄及其他文書可為證據者，應向被告宣讀
或告以要旨，刑事訴訟法第四十七條、第一百六十五條第一項規
定甚明；足見事實審法院，以直接審理為原則，必需踐行法定調
查程序，已顯出於審判庭之證據資料，始得採為判決之基礎，從
而採為判決基礎之證據，是否已踐行上開調查程序，自以審判筆
錄之記載為其準據。原判決理由乙、第二段之(四)說明採為上訴人
等不利證據中之偵查計畫書，未於審判期日依法踐行調查程序，
在「不違反證人保護法相關規定」之原則，向上訴人等宣讀或告
以要旨，給予辯解之機會，即逕採為判決之基礎，不但與直接審
理法則有違，且有應於審判期日調查之證據未予調查之違誤。上
訴人等上訴意旨分別指摘原判決關於其本人部分不當，尚非全無
理由，應認原判決有撤銷發回更審之原因。
據上論結，應依刑事訴訟法第三百九十七條、第四百零一條，判
決如主文。
中　　華　　民　　國　九十六　年　　十　　月　三十一　日
                      最高法院刑事第十二庭
                          審判長法官  洪　文　章
                                法官  王　居　財
                                法官  郭　毓　洲
                                法官  黃　梅　月
                                法官  邱　同　印
      本件正本證明與原本無異
                                      書  記  官
中　　華　　民　　國　九十六　年　 十一 　月　　六　　日
                                                    Ａ
